臺灣高雄地方法院民事判決　九十年度小上字第一四六號
　　上　訴　人　乙○○
　　被上訴人　　甲○○
右當事人間請求侵權行為損害賠償事件，上訴人對於中華民國九十年九月二十六日本
院高雄簡易庭九十年度雄小字第一八七六號第一審小額民事判決提起上訴，本院判決
如左：
    主      文
原判決關於命上訴人給付被上訴人超過新臺幣貳萬壹仟伍佰肆拾肆元部分，及該部分
假執行之宣告，暨訴訟費用之裁判，均廢棄。
前開廢棄部分，被上訴人在第一審小額之訴及其假執行之聲請均駁回。
其餘上訴駁回。
第一、二審訴訟費用新臺幣壹仟伍佰貳拾玖元由上訴人負擔二分之一，餘由被上訴人
負擔。
    事實及理由
甲、程序部分：
    按對於小額程序第一審裁判之上訴，應以該判決違背法令為理由，且上訴狀內應
    表明原判決所違背之法令及其具體內容，民事訴訟法第四百三十六條之二十四第
    二項、第四百三十六條之二十五第一款分別定有明文。又依同法第四百三十二條
    之三十二第二項、第四百六十八條、第四百六十九條第一款至第五款之規定，判
    決不適用法規或適用不當者為違背法令，判決有第四百六十九條第一款至第五款
    之情形之一者，為當然違背法令。本件上訴人係以其於原審未接獲開庭通知，無
    法提出有利於己之證據，而原審竟為上訴人敗訴之判決，因認原審判決顯有違背
    法令之情事，而依法提起上訴。經查：原審於民國九十年九月十二日言詞辯論期
    日中，依被上訴人之聲請，逕由被上訴人為一造辯論，並當庭諭知言詞辯論終結
    ，惟該次庭期日通知書經送達被上訴人位於『高雄市○○區○○街九二巷六號』
    之住所（上訴人戶籍謄本雖係填載該處所，但上訴人實際係住於該址五樓），經
    郵局以『查無此人』為由退回等情，業經本院依職權審閱原審案卷屬實。準此，
    在上訴人未受合法通知下，原審竟依被上訴人之聲請，准許被上訴人一造辯論而
    為判決，該訴訟程序顯與民事訴訟法第三百八十五條第一項前段有違，因上訴人
    上訴理由，業已具體表明原審判決違背法令之事實，依前開說明，其上訴自屬合
    法，合先敘明。又依民事訴訟法第四百三十六條之二十六第一項前段、第四百三
    十六條之三十二第一項及第二項（無準用同法第四百五十一條之規定）之規定，
    小額訴訟之第一審程序有重大瑕疵時，除應適用通常或簡易訴訟程序而誤用小額
    訴訟程序之情形，應予發回外，餘均由第二審法院自為判決，因本件並無上開發
    回之事由，自應由本院自為判決。
乙、得心證之理由：
一、被上訴人起訴主張：伊於八十八年十一月十四日上午九時許，駕駛所有車牌號碼
    為ＵＣ─八七二七號（原審判決誤載為ＵＣ─八二七七號、ＳＵ─八七二七號）
    自小客車，沿高雄市○○○路由東向西方向行駛，欲至中信飯店參加『霹靂布袋
    戲』聚會，於同日九時二十三分許，行經中正四路與市○○路口時，適上訴人亦
    駕駛所有車牌號碼為ＷＥ─五三二八號之自小客車，沿中正四路由西向東行經該
    處。因上訴人疏未注意汽車行駛至交岔路口時，轉彎車輛應讓直行車輛先行之規
    定，竟貿然左轉，致撞擊伊直行中之車輛車頭，而該車受損後送修，計支出零件
    更換費用新臺幣（下同）三萬一千六百六十元、工資二萬五千五百元，合計五萬
    七千一百六十元。為此爰依民法第一百八十四條第一項前段、第一百九十六條之
    規定，請求被上訴人如數給付（含自起訴狀繕本送達翌日起至清償日止，按年息
    百分之五計算之利息。又本件原審判准上訴人應給付被上訴人三萬零七百七十七
    元及其法定遲延利息，並駁回被上訴人其餘請求，因被上訴人就其敗訴部分並未
    上訴，是該駁回部分應已確定）。並於本院聲明駁回上訴人之上訴等語。
二、被上訴人則以：上訴人駛經肇事地點前，於臨近加油站位置時，即由中間車道變
    換車道至內線車道，並顯示左轉方向燈，伊誤以為上訴人欲左轉至市○○路，乃
    逕行左轉，故本件車禍係因被上訴人變換車道，造成伊誤判所致，肇事責任應歸
    屬於被上訴人等語置辯。並於本院聲明：(一)原判決不利於上訴人之部分廢棄。
    (二)上開廢棄部分，被上訴人第一審之訴及假執行之聲請均駁回。
三、查被上訴人於八十八年十一月十四日上午九時許，駕駛所有車牌號碼為ＵＣ─八
    七二七號自小客車，沿高雄市○○○路由東向西方向行駛，欲至中信飯店參加『
    霹靂布袋戲』聚會，於同日九時二十三分許，行經中正四路與市○○路口時，適
    上訴人亦駕駛所有車牌號碼為ＷＥ─五三二八號之自小客車，沿中正四路由西向
    東行經該處。因被上訴人欲由外側車道變換至內側車道，而上訴人以為上訴人欲
    左轉至市○○路，乃逕行左轉，致上訴人車輛右前翼子板與被上訴人車輛車頭互
    撞等事實，為兩造所不爭執，並經證人即被上訴人之女謝明璇於本院證述：車禍
    當天伊與被上訴人要到中信飯店參加霹靂布袋戲』聚會，車輛行經中正路與市○
    路口時，被上訴人要變換車道，就與上訴人車子相撞等語綦詳（詳本院九十一年
    一月二十八日準備程序筆錄），復經本院依職權向高雄市政府新興分局調取車禍
    現場資料核閱屬實，堪信為真實。
四、按汽車在超過四車道之道路行駛時，小型汽車內外車道均可行駛，行駛速度較慢
    時，應在外側車道行駛，但不得任意變換車道；又汽車行駛至交岔路口時，轉彎
    車輛應讓直行車輛先行，但直行車尚未進入交岔路口，而轉彎車已達中心處開始
    轉彎，直行車應讓轉彎車先行，道路交通安全規則第九十八條第二項、第一項第
    二款、同法第一百零二條第一項第六款分別定有明文。經查：
  (一)被上訴人駛經中正路、市○○路口前，於加油站時即由外側車道變換至內側車道
    ，並顯示左轉方向燈等情，為兩造所不爭執，業如前述。因在一般雙向四車道，
    汽車駕駛人並不得隨意變換車道，而路口車輛來往頻繁，任意變換車道結果，將
    增車輛往來之危險，並易使路口待轉彎車輛產生『直行車輛顯示方向燈，該車輛
    係依該方向燈顯示方向轉彎或變換車道』之二種判斷可能，易生判斷錯誤，故在
    交岔路口汽車駕駛人更應不可任意變換車道。本件肇事地點為中正路、市○○路
    口，而中正路之快車道為雙向六車道，有前開肇事現場資料可稽，是被上訴人於
    該路口變換車道，應已違反道路交通安全規則第九十八條第二項、第一項第二款
    之規定。
  (二)又被上訴人雖違反不得任意變換車道之規定，惟並不表示上訴人對本件車禍並無
    肇事責任，此時應審究被上訴人任意變換車道之行為，上訴人有無將之誤判為轉
    彎之可能，即上開誤判是否可以避免。兩造係於中正路、市○○路口中心處發
    生車禍，車禍後被上訴人車輛係停於市○○路南下快車道，頭偏東北、尾偏西南
    ，左前輪、左後輪距該路南下快、慢車道分隔線延伸線分別為一點八公尺，左後
    車角距距中正四路行車分向限制線延伸線一點五公尺；而上訴人車輛係停於被上
    訴人車輛右前側，頭偏西北、尾偏東南，左前輪、左後輪距中正四路行車分向限
    制線延伸線各為四公尺、三公尺，左後車角距東側路邊延伸線五公尺等情，有車
    禍現場圖在卷可稽。若在前開現場圖中，於中正四路內側車道、中間車道之分
    隔線畫一延伸線，可知車禍後被上訴人車輛面積大部分係位於中間車道。本院審
    酌上情，並參以證人謝明璇於本院證稱：上訴人要變換車道，就與被上訴人車輛
    發生車禍等語（同前言詞辯論筆錄）；及兩造均自承車禍後兩車均未移動等情（
    同前言詞辯論筆錄），顯見上訴人雖於路口變換車道，但於未完全變換至內側車
    道前即與被上訴人發生車禍。綜上，被上訴人於路口見到上訴人顯示左轉方向
    燈時，此時被上訴人不應隨即作出被上訴人將左轉彎之判斷，並逕行左轉。一般
    而言，若在路口遇有前開情形，左轉彎待停之車輛須待對向變換車道中之車輛已
    完成變換車道至內線車道，並有左轉彎之車頭偏向行為時，在對向車輛並未進入
    路口時，始能為左轉彎之行為，如未有上開情事即行左轉而與直行車發生車禍，
    即難謂其對車禍之發生並無『轉彎車未讓直行車先行』過失。本件被上訴人雖由
    中間車道變換車道至內側車道，並顯示左轉方向燈，但被上訴人意在變換車道後
    直行，並非左轉彎，因上訴人於被上訴人未完全變換車道至內側車道，亦無左轉
    彎之車頭偏向行為前，即率予左轉，是其對本件車禍之發生應有『轉彎車未讓直
    行車先行』之過失。
  (三)被上訴人雖有『於路口任意變換車道』之過失，惟上訴人亦有『轉彎車未讓直行
    車先行』之過失。查系爭車禍之發生雖起因於被上訴人不當變換車道行為，但就
    責任歸屬而言，本件車禍實肇因上訴人於被上訴人變換車道後隨即左轉，若上訴
    人稍加等待，當發現變換車道中之車輛駛進內側車道後，確已有左轉偏向行為時
    ，再行左轉，則在等待過程中，被上訴人之車輛應已直行通過路口，系爭車禍應
    不會發生，而上開判斷事由，依上訴人智識、能力，且參以當天天候晴朗、日間
    自然光線充足、視距良好、路面乾燥、無障礙物等情（詳現場圖），並無不能避
    免之情形，是被上訴人誤判路況應可歸責於己，其駕駛行為顯有過失，已甚明確
    ，而該過失行為與被上訴人汽車之損壞應有相當因果關係。爰審酌前開說明，本
    院認系爭車禍之過失比例為：上訴人百分之七十，被上訴人百分之三十。至高雄
    市政府建設局車輛行車事故鑑定委員會及高雄市車輛行車事故覆議鑑定委員會之
    鑑定意見書均認：『被上訴人轉彎車未讓直行車先行，為肇事主因；被上訴人無
    肇事因素』，有該委員會鑑定函在卷可稽，惟因上開鑑定並未審酌被上訴人不當
    變換車道行為，是該鑑定結論自為本院所不採。
五、因故意或過失，不法侵害他人之權利者，負損害賠償責任；又不法毀損他人之物
    者，應向被害人賠償其物因毀損所減少之價額。民法第一百八十四條第一項前段
    、第一百九十六條分別定有明文。本件被上訴人因上訴人之過失行為而致汽車受
    有損害，已如前述，揆諸前開法條意旨，被上訴人自應負損害賠償責任。茲將原
    告公司之請求金額審酌如下：被上訴人請求修理費用五萬七千一百六十元等情，
    業據其提出收據二紙為證，復為上訴人所不爭執，自屬真實。爰審酌：(一)『使
    用後之汽車，不一定因部分零件之更換而增加壽命；若僅給付被害人以舊品折
    算之賠償金額，卻常使其無法回復損害，因為此一金額，通常無法回復損害，而
    法條以回復原狀為優先考量，並非單純財產之均衡；另未發生車禍前，汽車所
    有人對其車輛之使用情形已感滿足，本無購買零件新品之必要，而車禍之發生、
    被害人修理費之支出，實係加害人之侵權行為所致；再者肇事後之汽車，其價值
    於一般市場減損甚多，甚至乏人問津，此種價值貶損，通常由不知之被害人承受
    ，故若仍須由被害人退還折舊後之利益，實有異於一般人民之法律感情；車輛
    送修所須之零件，大都新品，一般而言，尚難尋得舊品更換』。(二)折舊係一種成
    本分攤之程序，而非資產評價之程序，即將資產之已耗成本，以有系統而合理之
    方法，攤入各使用期間之一種程序，非用來作為使資產之帳面價值能反映市○○
    ○○○段；又財務會計上只要求所選用之折舊方法應該「合理而有系統」，至行
    政院公布之固定資產耐用年數表及固定資產折舊率表，係供企業計算出課稅所得
    額，並據以申報所得稅及其他租稅之用，且稅法上之規定通常未必符合一般公認
    會計原則，故並不正式入帳，而僅登錄於稅務工作底稿。因此，以行政院公布之
    固定資產耐用年收表及固定資產折舊率表就汽車修理零件部分攤提折舊，自汽車
    修理費中予以扣除，認為非屬汽車因毀損所減少之價值，或回復原狀之必要費用
    ，應無可採，且在汽車出廠年限超過五年時，此後車輛折舊之比例均屬相同，亦
    顯該折舊計算公式之錯誤等情。本院認系爭車禍造成車損不應計算折舊。另本件
    前經原審判決計算折舊結果，僅准許被上訴人其中三萬零七百七十七元之請求（
    原請求五萬七千一百六十元），並駁回被上訴人其餘請求，因被上訴人就其敗訴
    部分並未上訴，是該駁回部分應已確定，職此，本院雖認該折舊並不適當，惟就
    審判範圍而言，亦僅能認被上訴人受損之金額為三萬零七百七十七元。
六、按損害之發生或擴大，被害人與有過失者，法院得減輕賠償金額或免除之，民法
    第二百十七條第一項著有明文。因系系爭車禍之過失比例為：上訴人百分之七十
    ，被上訴人百分之三十，業經本院認定於前，是依前揭法條意旨，爰減輕上訴人
    賠償金額百分之三十。查前述被上訴人之損害金額計三萬零七百七十七元，依上
    開減輕賠償比例計算，上訴人應賠償被上訴人二萬一千五百四十四元（元以下四
    捨五入）。從而，被上訴人依民法第一百八十四條第一項前段、第一百九十六條
    之規定，請求上訴人給付二萬一千五百四十四元及自起訴狀繕本送達翌日即九十
    年八月十七日起至清償日止，按年息百分之五計算之法定遲延利息，為有理由，
    應予准許。至逾上開請求金額，則洵屬無據，應予駁回。
七、綜上，原審判命上訴人給付上開應准許部分，即上訴人應給付被上訴人二萬一千
    五百四十四元及自九十年八月十七日起至清償日止，按年息百分之五計算之法定
    遲延利息，並依職權為假執行之宣告，核無違誤，上訴意旨求予廢棄改判，非有
    理由，應予駁回。至原判決就上開不應准許部分，為上訴人敗訴之判決，並依職
    權為假執行之宣告，則有未洽，上訴意旨指摘原判決此部分不當，求予廢棄改判
    ，洵屬有據，應由本院予以廢棄，改判如主文第二項所示。
八、另上級法院廢棄下級法院之判決，而就該事件為裁判或變更下級法院之判決者，
    應為訴訟總費用之裁判；小額訴訟之上訴程序，法院為訴訟費用之裁判時，應確
    定其費用額，民事訴訟法第八十七條第二項、第四百三十六條之十九第一項、第
    四百三十六條之三十二第一項規定甚明。本件第一審訴訟費用部分：裁判費為五
    百七十一元、送達郵費為一百七十五元，共為七百四十六元；第二審訴訟費用部
    分：上訴裁判費為四百六十二元、送達郵費為三百二十一元（含上訴狀繕本送達
    郵費三十九元、庭期通知郵費一百八十元，二審裁判書、確定證明書送達郵費一
    百零二元），計為七百八十三元。上開第一、二審訴訟費用一千五百二十九元，
    應由上訴人、被上訴人各負擔二分之一。
九、據上論結，本件上訴為一部有理由、一部無理由，依民事訴訟法第四百三十六條
    之三十二第一項、第二項、四百三十六條之十九第一項、四百四十九條第一項、
    第四百五十條、第七十九條但書，判決如主文。
中　　　華　　　民　　　國　　九十一　　年　　　三　　　月　　二十九　　日
                              臺灣高雄地方法院民事第一庭
~B審判長法官　楊富強
~B法　　　官　林靜梅
~B法　　　官　方百正
右為正本係照原本作成。
本判決不得上訴。
中　　　華　　　民　　　國　　九十一　　年　　　三　　　月　　二十九　　日
~B法院書記官　蔡雅萍
